ACORDAO-COMPLETO-2539420

ACÓRDÃO 3276/2022 ATA 19/2022 - PRIMEIRA CÂMARA

VISTOS, relatados e discutidos estes autos de tomada de contas especial instaurada pela Fundação Nacional de Saúde (Funasa) em desfavor do Sr. Derivaldo Romão dos Santos, na condição de Prefeito de Pedras de Fogo/PB, em razão da não apresentação da prestação de contas final do Termo de Compromisso PAC 59/2012, que teve por objeto a construção de módulos sanitários domiciliares,
ACORDAM os Ministros do Tribunal de Contas da União, reunidos em sessão da Primeira Câmara, diante das razões expostas pelo relator, em:
9.1. considerar revel a empresa PB Construções e Serviços Eireli, para todos os efeitos, nos termos do art. 12, § 3º, da Lei 8.443/1992;
9.2. rejeitar as alegações de defesa apresentadas pelo Sr. Derivaldo Romão dos Santos;
9.3. julgar irregulares as contas de Derivaldo Romão dos Santos e da sociedade empresária PB Construções e Serviços Ltda., com fundamento nos arts. 1º, inciso I, 16, inciso III, alíneas "a" e "c", e § 2º, alínea "b", da Lei n. 8.443/1992, c/c os arts. 19 e 23, inciso III, da mesma lei,  e condená-los, na forma a seguir apresentada, ao pagamento das quantias a seguir especificadas, com a fixação do prazo de 15 (quinze) dias, a contar da notificação, para comprovarem, perante o Tribunal (art. 214, inciso III, alínea "a", do Regimento Interno do TCU) , o recolhimento da dívida aos cofres do Tesouro Nacional, atualizada monetariamente e acrescida dos juros de mora, calculados a partir da data discriminada, até a data do recolhimento, na forma prevista na legislação em vigor:
9.3.1. responsável individual: Derivaldo Romão dos Santos:
	Data da Ocorrência
	Valor Histórico (R$) 
	Natureza

	04/02/2013
	219.471,00
	Débito

	18/01/2018
	157.698,51
	Crédito

9.3.2. responsáveis solidários: Derivaldo Romão dos Santos e PB Construções e Serviços Ltda.:
	Data da Ocorrência
	Valor Histórico (R$) 
	Natureza

	02/07/2014
	10.529,00
	Débito

9.4. aplicar aos responsáveis abaixo indicados a multa prevista no art. 57 da Lei 8.443/1992, nos valores a seguir discriminados, fixando-lhes o prazo de 15 (quinze) dias, a contar da notificação, para comprovarem, perante o Tribunal, o recolhimento das dívidas ao Tesouro Nacional, sob pena de cobrança judicial dos valores atualizados monetariamente, na forma da legislação em vigor, desde a data deste acórdão até a do efetivo recolhimento, se forem pagas após o vencimento: 
	Responsável
	Valor da Multa

	Derivaldo Romão dos Santos
	R$ 54.000,00

	PB Construções e Serviços Ltda.
	R$ 3.200,00

9.5. nos termos do art. 28, inciso II, da Lei 8.443/1992, autorizar, desde logo, a cobrança judicial da dívida, caso não seja atendida a notificação;
9.6. dar ciência deste acórdão à Funasa e aos responsáveis; e
9.7. dar ciência deste acórdão à Procuradoria da República no Estado da Paraíba, nos termos dos arts. 16, § 3º, da Lei 8.443/1992 e 209, § 7º, do Regimento Interno do TCU, para a adoção das medidas cabíveis.

Tomada de contas especial instaurada pela Fundação Nacional de Saúde - Funasa emrazão da não apresentação da prestação de contas final do Termo de Compromisso PAC 59/2012 (Siafi 672216), que teve por objeto a construção de 94 módulos sanitários domiciliares no Município de Pedras de Fogo/PB. Análise das alegações de defesa.

Primeira Câmara

Prefeitura Municipal de Pedras de Fogo/PB.

3. Interessados/Responsáveis:
3.1. Interessado: Fundação Nacional de Saúde.
3.2. Responsáveis: Derivaldo Romão dos Santos (XXX.164.214-XX); PB Construções e Serviços Eireli (11.209.767/0001-41).

13.1. Ministros presentes: Walton Alencar Rodrigues (Presidente), Benjamin Zymler (Relator), Vital do Rêgo e Jorge Oliveira.
13.2. Ministros-Substitutos presentes: Augusto Sherman Cavalcanti e Weder de Oliveira.

BENJAMIN ZYMLER

Adoto como relatório a instrução de lavra da Secretaria de Controle Externo de Tomada de Contas Especial (peça 116) , a qual contou com a anuência do corpo diretivo da mencionada unidade técnica (peças 117 e 118) , bem como do douto representante do MP/TCU (peça 119) :
"INTRODUÇÃO
Trata-se de tomada de contas especial instaurada pela Funasa em desfavor de Derivaldo Romão dos Santos, prefeito de Pedras de Fogo/PB na gestão 2013-2016, em razão da não apresentação da prestação de contas final do Termo de Compromisso PAC 0059/2012 (Siafi 672216) , que teve por objeto a construção de 94 módulos sanitários domiciliares, dentro da ação "Sistema de Esgotamento Sanitário MSD" (peça 1, p. 4-14) .
HISTÓRICO
O Termo de Compromisso PAC 0059/2012 teve vigência de 03/05/2012 a 30/10/2014, com prazo para a apresentação da prestação de contas em 29/12/2014 (peça 1, p. 22, 64 e 149) .
Foi previsto o total de R$ 500.000,00 para a consecução da avença, integralmente à conta da União, com crédito realizado na conta vinculada em duas parcelas de R$ 250.000,00, nos dias 22/05/2012 e 04/02/2013. Houve devolução aos cofres federais do valor de R$ 157.698,52 no dia 18/01/2018 (peça 31) .
A Funasa realizou três visitas ao município, nos dias 18/12/2012, 28/03/2014 e 20/03/2015, de acordo com o Parecer Técnico Final 72/15, de 10/04/2015 (peça 1, p. 142-143) , tendo a entidade repassadora dos recursos federais consignado nesta última visita que a execução física e o cumprimento do objeto alcançaram, respectivamente, os patamares de 74,34% e de 54%.
A prestação de contas e complementações enviadas foram analisadas por meio dos documentos constantes na peça 1, p. 38, 142, 155.
O responsável foi notificado nos dias 21/05/2015 e 30/05/2016 para apresentar a prestação de contas final do ajuste (peça 1, p. 145 e 160) . Diante da ausência de manifestação, a concedente instaurou, em 09/08/2016 (peça 1, p. 181) , o presente procedimento especial, tendo notificado o responsável em 16/08/2016 da não aprovação da prestação de contas final do ajuste e da instauração da TCE (peça 1, p. 185-186) .
O Relatório de Tomada de Contas Especial, de 05/09/2016 (peça 1, p. 190-194) , concluiu pela ocorrência de dano ao erário decorrente da "não apresentação da prestação de contas", no valor original de R$ 254.799,82, e imputou a responsabilidade a Derivaldo Romão dos Santos, prefeito de Pedras de Fogo/PB na gestão 2013-2016.
A Controladoria-Geral da União, por meio do Relatório de Auditoria 189/2017, atestou a presença dos elementos e requisitos normativos para o prosseguimento do feito e concluiu, em linha com o relatório do tomador de contas, que o Sr. Derivaldo Romão dos Santos se encontrava em débito com a Fazenda Nacional pela importância de R$ 346.923,22 (peça 1, p. 214-217) .
Com base nas conclusões do Relatório de Auditoria 189/2017, a CGU exarou o Certificado de Auditoria e o Parecer do Dirigente do Órgão de Controle Interno, conclusivos pela irregularidade das contas do responsável. O Ministro de Estado da Saúde declarou haver tomado conhecimento dessas conclusões (peça 1, p. 218-220) .
No âmbito do Tribunal, o responsável foi citado para se pronunciar sobre a não comprovação da boa e regular aplicação dos recursos em razão da omissão no dever de prestar contas, bem assim foi chamado em audiência para se manifestar sobre o não cumprimento do prazo originalmente estipulado para prestação de contas, nos temos do Ofício 0780/2017 (peça 10) .
O responsável apresentou a manifestação acostada à peça 15, mediante a qual alegou, em síntese, que teria providenciado o envio da prestação de contas à Funasa em 26/01/2018 e que teria executado 76 dos 94 módulos sanitários previstos, bem assim que teria restituído aos cofres da Funasa o saldo remanescente da conta vinculada, no valor de R$ 157.698,51, em 18/01/2018.
Diante dessas informações, o relator fixou prazo para que a Funasa concluísse a análise da prestação de contas enviada pelo responsável e determinou a esta unidade técnica que promovesse novo exame do feito (peça 23) .
Promovida a reanálise das contas (peça 29, p. 3-4) , a Funasa reiterou as conclusões anteriormente proferidas, no sentido de que "a execução física foi mensurada em 74,34% e alcance o objetivo em 54%, correspondente a 48 melhorias sanitárias construídas".
Além de reiterar as conclusões anteriores, a Funasa opinou pela inclusão da empresa contratada, PB Construções e Serviços Ltda., no polo passivo da presente relação processual, porquanto tal empresa teria sido beneficiada com pagamentos realizados a maior do que a parcela efetivamente executada, no valor de R$ 25.009,04.
A análise do pronunciamento da Funasa foi realizada na instrução à peça 32. No tocante à execução física, ponderou-se que o alcance dos objetivos pactuados em apenas 54% do objeto representaria um débito no montante de R$ 230.000,00 (R$ 500.000,00 * 46%) , diante da não comprovação da boa e regular aplicação de 46% dos recursos da avença.
No tocante ao pagamento realizado em favor da contratada, verificou-se que o valor devido era inferior ao apontado pela Funasa, bem que a baixa materialidade envolvida (R$ 10.529,00) não justificava postergar o julgamento do feito. 
Na oportunidade, concluiu-se que a defesa apresentada pelo responsável não afastava as irregularidades relativas à não comprovação da boa e regular aplicação dos recursos federais por ele geridos no âmbito do TC/PAC 0059/2012 (citação) e ao não cumprimento do prazo originalmente estipulado para prestação de contas, encerrado no dia 29/12/2014 (audiência) .
Ao deliberar sobre o feito, o Tribunal prolatou o Acórdão 10861/2020-TCU-Primeira Câmara, com o seguinte teor:
VISTOS, relatados e discutidos estes autos de tomada de contas especial instaurada pela Fundação Nacional de Saúde - Funasa em desfavor do Sr. Derivaldo Romão dos Santos (CPF XXX.164.214-XX) , prefeito do município de Pedras de Fogo (PB) , em razão da não apresentação da prestação de contas final do Termo de Compromisso PAC 59/2012, que teve por objeto a construção de módulos sanitários domiciliares,
ACORDAM os Ministros do Tribunal de Contas da União, reunidos em sessão da Primeira Câmara, diante das razões expostas pelo relator, em:
9.1. rejeitar as alegações de defesa apresentadas pelo Sr. Derivaldo Romão dos Santos (CPF XXX.164.214-XX) ; 
9.2. com espeque nos arts. 1º, I, 16, III, alínea 'c', 19 e 23, III, da Lei 8.443/1992 e 1º, I, 209, 210 e 214, III, do Regimento Interno do TCU, julgar irregulares as contas do Sr. Derivaldo Romão dos Santos, condenando-o ao pagamento da importância a seguir especificada, atualizada monetariamente e acrescida dos juros de mora, calculados a partir da data discriminada até a data da efetiva quitação do débito, fixando-lhe o prazo de quinze dias para que comprove perante o Tribunal, na forma prevista no art. 214, III, 'a', do Regimento Interno desta Corte de Contas, o recolhimento da referida quantia aos cofres da Fundação Nacional de Saúde - Funasa, abatendo-se, na oportunidade, a quantia ressarcida, que também foi indicada na tabela abaixo:
	Data da Ocorrência
	Valor Histórico (R$) 
	Natureza

	04/02/2013
	230.000,00
	Débito

	18/01/2018
	157.698,51
	Crédito

9.3. aplicar ao Sr. Derivaldo Romão dos Santos a multa prevista nos arts. 57 da Lei 8.443/1992 e 267 do Regimento Interno do TCU, no valor de R$ 25.000,00 (vinte e cinco mil reais) , fixando-lhe o prazo de quinze dias, a contar do recebimento da notificação, para que comprove perante o Tribunal, em consonância com o estabelecido no art. 214, III, alínea 'a', do Regimento Interno do TCU, o recolhimento da dívida aos cofres do Tesouro Nacional, atualizada monetariamente desde a data deste acórdão até a data do efetivo recolhimento, se for paga após o vencimento, na forma da legislação em vigor;
9.4. esclarecer ao Sr. Derivaldo Romão dos Santos que, caso ele demonstre, pela via recursal, a correta aplicação dos recursos federais transferidos, mas não a justifique a omissão na prestação de contas, o débito poderá ser afastado, mas permanecerá a irregularidade destas contas, dando ensejo à aplicação da multa prevista no art. 58, I, da Lei 8.443/1992;
9.5. nos termos do art. 28, II, da Lei 8.443/1992, autorizar, desde logo, a cobrança judicial da dívida, caso não seja atendida a notificação;
9.6. com fundamento nos arts. 28, I, da Lei 8.443/1992 e 217, §§ 1º e 2º, do Regimento Interno do TCU, autorizar, desde logo, caso seja requerido, o parcelamento da dívida em até 36 parcelas, incidindo sobre cada parcela, corrigida monetariamente, os correspondentes acréscimos legais, fixando o prazo de quinze dias, a contar do recebimento da notificação, para comprovar perante o Tribunal o recolhimento da primeira parcela, e de trinta dias, a contar da parcela anterior, para comprovar os recolhimentos das demais parcelas, devendo incidir sobre cada valor mensal, atualizado monetariamente, os juros de mora devidos, na forma prevista na legislação em vigor, alertando o responsável de que a falta de comprovação do recolhimento de qualquer parcela importará o vencimento antecipado do saldo devedor, nos termos do § 2º do art. 217 do Regimento Interno desta Corte de Contas;
9.7. dar ciência deste acórdão à Funasa e ao responsável; e
9.8. dar ciência deste acórdão à Procuradoria da República no Estado da Paraíba, nos termos dos arts. 16, § 3º, da Lei 8.443/1992 e 209, § 7º, do Regimento Interno do TCU, para a adoção das medidas cabíveis.
Na sequência, o responsável interpôs recurso de reconsideração (peça 55) , tendo a Secretaria de Recursos deste Tribunal opinado pelo seu improvimento (peça 72) , no que foi acompanhada pelo Ministério Público junto ao TCU (peça 75) , que opinou pelo recebimento da nova documentação apresentada pelo responsável como memoriais, em linha com a jurisprudência deste Tribunal (Acórdãos 2.279/2007 e 846/2010, ambos do Plenário; e 7.364/2014 e 4.208/2008, ambos da 2ª Câmara) , e, em consequência, pela manutenção dos exatos termos do Acórdão 10861/2020-TCU-Primeira Câmara.
Em seu voto (peça 78) , todavia, o relator ad quem considerou que houve comprometimento do direito de defesa do responsável, consubstanciado na falta de identidade entre o fundamento utilizado na citação (não comprovação da boa e regular aplicação dos recursos em razão da omissão no dever de prestar contas) e o único fundamento da condenação (inexecução parcial dos módulos sanitários) . 
Diante dos argumentos sustentados pelo relator ad quem, o Tribunal prolatou o Acórdão 10999/2021-TCU-Primeira Câmara, nestes termos:
VISTOS, relatados e discutidos estes autos, agora em fase de recurso de reconsideração interposto pelo Sr. Derivaldo Romão dos Santos contra o Acórdão 10861/2020-TCU-Primeira Câmara;
ACORDAM os Ministros do Tribunal de Contas da União, reunidos em Sessão da 1ª Câmara, diante das razões expostas pelo Relator, e com base nos arts. 32 e 33 da Lei 8.443/1992, em:
9.1. conhecer do recurso de reconsideração para, no mérito, dar-lhe provimento, a fim de tornar insubsistente o Acórdão 10861/2020-TCU-Primeira Câmara;
9.2. restituir os autos ao relator a quo, para adoção das providências que entender cabíveis;
9.3. dar ciência da presente deliberação ao recorrente e à Funasa.
A partir da aludida decisão, o relator a quo determinou a formulação de nova proposta de citação do responsável, agora em face da inexecução parcial do objeto, e a sua audiência em virtude da apresentação intempestiva das contas, bem assim a avaliação da pertinência de incluir a empresa contratada no polo passivo da presente demanda, conforme despacho lançado à peça 92, nestes termos:
Com vistas a sanear os vícios apontados no voto condutor do Acórdão 10999/2021-TCU-Primeira Câmara, encaminho o presente feito à SecexTCE, para que formule nova proposta de citação do Sr. Derivaldo Romão dos Santos, tendo como pressuposto a inexecução parcial dos módulos sanitários estabelecidos no Termo de Compromisso PAC 59/2012, no equivalente a 46%, conforme o Relatório de Visita Técnica elaborado em 22/4/2015 e o Parecer Técnico Final 72/2015 (peça 1, págs. 139/143) , ambos da Funasa, com o consequente débito de R$ 230.000,00.
2.	Acolhendo a sugestão do relator ad quem, solicito à unidade técnica avaliar a pertinência de que a empresa contratada seja citada em solidariedade, no caso de recebimento de remuneração por serviços não executados ou de ter concorrido de alguma outra forma para a ocorrência do dano ao Erário. 
3. 	Outrossim, considerando que houve a apresentação intempestiva das contas pelo responsável, somente após a sua citação, não houve saneamento da omissão inicial da prestação de contas, o que requer que seja realizada audiência do Sr. Derivaldo Romão dos Santos quanto à essa ocorrência.
4.	Por derradeiro, com base no princípio da razoável duração do processo, solicito que a unidade técnica priorize a instrução do presente feito, a fim de que possa ser reapreciado pelo TCU o quanto antes.
Em atenção ao encaminhamento do Relator, a Unidade Técnica elaborou a instrução lançada à peça 93, onde realizou o seguinte Exame Técnico:
EXAME TÉCNICO
28. Em consonância com a determinação do relator do feito, proferida em face da decisão que tornou insubsistente o julgamento original das presentes contas, será realizada nova citação do responsável, desta feita especificamente em face da inexecução parcial dos módulos sanitários estabelecidos no TC/PAC 59/2012, no equivalente a 46% do total avençado, conforme o Relatório de Visita Técnica de 22/04/2015 (peça 1, p. 139) e o Parecer Técnico Final 72/2015 (peça 1, p. 142) , com consequente débito de R$ 230.000,00, a contar data do crédito da segunda parcela, 04/02/2013 (peça 31) , sem prejuízo de ser lançado em favor do responsável o valor devolvido aos cofres federais em 18/01/2018, no montante de R$ 157.698,51.
29. Como visto, além da citação pela inexecução de parte do objeto, foi determinada a audiência do responsável, visto que a apresentação das contas somente após a sua citação por este Tribunal não tem o condão de sanear a irregularidade consistente na omissão inicial da prestação de contas.
30. Verifica-se, todavia, que tal providência já foi adotada, sendo desnecessária sua renovação nesta oportunidade, pelos motivos a seguir aduzidos. 
31. Com efeito, a comunicação processual encartada à peça 10, além da citação, agora considerada viciada, chamou o responsável em audiência para apresentar razões de justificativa pelo não cumprimento do prazo originalmente estipulado para prestação de contas.
32. Conforme mencionado anteriormente, o responsável compareceu aos autos e apresentou defesa tanto para a omissão original (citação) quanto para a perda do prazo (audiência) , por meio da peça 15. As defesas para estes dois tópicos foram objeto de exame na instrução à peça 19, tendo esta unidade técnica concluído que permanecia a irregularidade cometida pelo responsável quanto ao não cumprimento do prazo originalmente estipulado para a prestação de contas do ajuste (audiência) .
33. Importa lembrar ter sido este, inclusive, o motivo pelo qual foi proposta, já naquela oportunidade, a aplicação da penalidade prevista pelo art. 58, inciso I, da Lei 8.443/1992, ao responsável.
34. Merece destaque, ainda, que a nulidade de parte do ato não prejudica as outras que dela sejam independentes (art. 175, parágrafo único, do RITCU) , ocorrendo o mesmo efeito processual no caso vertente, em que se verifica que o vício que maculou a decisão original alcançou tão somente o ato citatório, porquanto tal vício consistiu na falta de identidade entre o fundamento da citação e o da condenação, não contaminando, portanto, o ato de notificação que promoveu a audiência do responsável, que se mantém juridicamente válido.
35. Além da renovação da citação e da realização da audiência, o relator solicitou a esta unidade técnica que avaliasse a pertinência de que a empresa contratada seja citada em solidariedade, no caso de recebimento de remuneração por serviços não executados ou de ter concorrido de alguma outra forma para a ocorrência do dano ao Erário. 
36. A questão, como visto, foi objeto de análise no âmbito da peça 32, a partir das informações disponibilizadas pela Funasa sobre pagamentos a maior recebidos pela contratada. Na ocasião, ponderou-se que a reduzida materialidade da dívida da empresa para com os cofres federais não justificava postergar o julgamento do feito. 
37. Diante da renovação da citação do principal responsável neste processo de contas, todavia, tal argumento deve ser afastado, em vista do que será proposta a citação solidária da empresa PB Construções e Serviços Ltda., pelo valor de R$ 10.529,00, a contar da data do último pagamento, 02/07/2014 (peça 31) .
38. Verifica-se, também com base na peça 31, que o valor em destaque resulta da diferença entre os valores pagos à empresa (R$ 382.229,00) e valor de R$ 371.700,00 (peça 1, p. 139) , que corresponde ao percentual de execução física apurado (74,34% * R$ 500.000,00) .
39. Por fim, a composição do débito deve apresentar os seguintes contornos para que esteja alinhada com o recente Acórdão 9284/2021-TCU-Segunda Câmara, da lavra do Min.-Sub. Marcos Bemquerer:
39.1. Responsável individual: Derivaldo Romão dos Santos (CPF XXX.164.214-XX) :
	Data da Ocorrência
	Valor Histórico (R$) 
	Natureza

	04/02/2013
	219.471,00
	Débito

	18/01/2018
	157.698,51
	Crédito

39.2. Responsáveis solidários: Derivaldo Romão dos Santos (CPF XXX.164.214-XX) e PB Construções e Serviços Ltda. (CNPJ 11.209.767/0001-41) :
	Data da Ocorrência
	Valor Histórico (R$) 
	Natureza

	02/07/2014
	10.529,00
	Débito

Em vista do exame técnico realizado, foi proposta a citação Derivaldo Romão dos Santos e PB Construções e Serviços Ltda., nos seguintes termos:
PROPOSTA DE ENCAMINHAMENTO
46. Diante do exposto, submetem-se os autos à consideração superior, propondo:
a) realizar a citação dos responsáveis a seguir indicados, com fundamento nos arts. 10, § 1º, e 12, incisos I e II, 16, § 2º, alínea 'b', da Lei nº  8.443/1992, c/c os arts. 202, incisos I e II, e 209, § 5º, inciso II, do RITCU, para que, no prazo de 15 (quinze) dias, em decorrência da conduta praticada, apresentem alegações de defesa e/ou recolham, aos cofres especificados, a quantia abaixo indicada, atualizada monetariamente a partir da respectiva data até o efetivo recolhimento, abatendo-se na oportunidade as quantias eventualmente ressarcidas, na forma da legislação em vigor, que geraram a irregularidade demonstrada a seguir:
Irregularidade 1: inexecução parcial dos módulos sanitários estabelecidos no Termo de Compromisso TC/PAC 59/2012, no equivalente a 46% do total avençado.
Dispositivos violados: Constituição Federal, arts. 37, caput, e 70, parágrafo único; Lei nº  8.666/1993, art. 3º; Decreto-Lei nº 200/1967, art. 93; Decreto nº 93.872/1986, art. 66.
Responsável: Derivaldo Romão dos Santos (CPF XXX.164.214-XX) .
	Data da Ocorrência
	Valor Histórico (R$) 
	Natureza

	04/02/2013
	219.471,00
	Débito

	18/01/2018
	157.698,51
	Crédito

Cofre para recolhimento: Tesouro Nacional.
Conduta: deixar de executar parte do objeto pactuado no Termo de Compromisso TC/PAC 59/2012.
Nexo de causalidade: a inexecução parcial do Termo de Compromisso TC/PAC 59/2012 resultou em prejuízo aos cofres públicos federais no valor histórico de R$ 230.000,00.
Culpabilidade: não há excludentes de ilicitude, de culpabilidade e de punibilidade. É razoável supor que o responsável tinha consciência da ilicitude de sua conduta. Era exigível conduta diversa da praticada, qual seja, executar o objeto do Termo de Compromisso TC/PAC 59/2012 em sua totalidade.
Irregularidade 2: execução financeira em montante superior ao volume de obras e serviços executados no âmbito do Termo de Compromisso TC/PAC 59/2012.
Responsáveis solidários: Derivaldo Romão dos Santos (CPF XXX.164.214-XX) e PB Construções e Serviços Ltda. (CNPJ 11.209.767/0001-41) :
	Data da Ocorrência
	Valor Histórico (R$) 
	Natureza

	02/07/2014
	10.529,00
	Débito

Cofre para recolhimento: Tesouro Nacional.
Responsável 1: Derivaldo Romão dos Santos (CPF XXX.164.214-XX) :
Conduta: realizar pagamentos no âmbito do Termo de Compromisso TC/PAC 59/2012 em valor superior ao volume de obras e serviços efetivamente executados.
Nexo de causalidade: a realização de pagamentos no âmbito do Termo de Compromisso TC/PAC 59/2012 em valor superior ao volume de obras e serviços efetivamente executados resultou em prejuízo aos cofres públicos federais no valor histórico de R$ 10.529,00.
Culpabilidade: não há excludentes de ilicitude, de culpabilidade e de punibilidade. É razoável supor que o responsável tinha consciência da ilicitude de sua conduta. Era exigível conduta diversa da praticada, qual seja, realizar apenas os pagamentos relativos às obras e aos serviços efetivamente executados.
Responsável 2: PB Construções e Serviços Ltda. (CNPJ 11.209.767/0001-41) :
Conduta: receber pagamentos no âmbito do Termo de Compromisso TC/PAC 59/2012 em valor superior ao volume de obras e serviços efetivamente executados.
Nexo de causalidade: o recebimento de pagamentos no âmbito do Termo de Compromisso TC/PAC 59/2012 em valor superior ao volume de obras e serviços efetivamente executados resultou em prejuízo aos cofres públicos federais no valor histórico de R$ 10.529,00.
Culpabilidade: não há excludentes de ilicitude, de culpabilidade e de punibilidade. É razoável supor que o responsável pela empresa tinha consciência da ilicitude de sua conduta. Era exigível conduta diversa da praticada, qual seja, receber apenas os pagamentos relativos às obras e aos serviços efetivamente executados.
Em cumprimento ao pronunciamento do Relator, proferido em 03/11/2021 (peça 96) , foi efetuada citação dos responsáveis, nos seguintes moldes:
Derivaldo Romão dos Santos - promovida a citação do responsável por meio do Ofício 62451/2021 (peça 100) , com resposta lançada à peça 109.
PB Construções e Serviços Eireli - promovida a citação da empresa, conforme delineado adiante:
	Comunicação: Ofício 62449/2021 - Secomp (peça 102) 
Data da Expedição: 12/11/2021
Data da Ciência: não houve (peça 107) 
Observação: Ofício enviado para o endereço do representante legal da empresa, conforme pesquisa na base de dados no sistema da Receita Federal, custodiada pelo TCU, atualizada em 04/11/2021 (peça 97) 

	Comunicação: Ofício 1575/2022 - Secomp (peça 111) 
Data da Expedição: 31/01/2022
Data da Ciência: não houve (peça 112) 
Observação: Ofício enviado para o endereço do representante legal da empresa, conforme pesquisa na base de dados no sistema da Receita Federal, custodiada pelo TCU, atualizado em 21/01/2022 (peça 110) 

	Comunicação: Edital 0517/2022 - Secomp (peça 113) 
Data da Expedição: 04/04/2022
Data da Ciência: 05/04/2022 (peça 114) 
Fim do prazo para defesa: 20/04/2022

Conforme Despacho de Conclusão das Comunicações Processuais (peça 115) , as providências inerentes às comunicações processuais foram concluídas.
Transcorrido o prazo regimental, apenas o responsável Derivaldo Romão dos Santos veio aos autos. A sociedade empresária PB Construções e Serviços Eireli deixou transcorrer o prazo regimental sem apresentar defesa.
EXAME TÉCNICO
O exame técnico ora proposto compreende a análise da defesa apresentada, bem como da revelia configurada, tomando como base as irregularidades atribuídas aos responsáveis no âmbito das instruções precedentes, em cotejo com os elementos comprobatórios constantes dos autos e os argumentos que possam ser aproveitados em favor dos responsáveis em manifestações colhidas na fase interna desta Tomada de Contas Especial, acaso existentes.
Da validade das notificações
Preliminarmente, cumpre tecer breves considerações sobre a forma como são realizadas as comunicações processuais no TCU. A esse respeito, destacam-se o art. 179, do Regimento Interno do TCU (Resolução 155, de 04/12/2002) e o art. 4º, inciso III, § 1º, da Resolução TCU 170, de 30/06/2004, in verbis:
Art. 179. A citação, a audiência ou a notificação, bem como a comunicação de diligência, farse-ão:
I - mediante ciência da parte, efetivada por servidor designado, por meio eletrônico, fac-símile, telegrama ou qualquer outra forma, desde que fique confirmada inequivocamente a entrega da comunicação ao destinatário;
II - mediante carta registrada, com aviso de recebimento que comprove a entrega no endereço do destinatário;
III - por edital publicado no Diário Oficial da União, quando o seu destinatário não for localizado
 (...) Art. 3º As comunicações serão dirigidas ao responsável, ou ao interessado, ou ao dirigente de órgão ou entidade, ou ao representante legal ou ao procurador constituído nos autos, com poderes expressos no mandato para esse fim, por meio de:
I - correio eletrônico, fac-símile ou telegrama;
II - servidor designado;
III - carta registrada, com aviso de recebimento;
IV - edital publicado no Diário Oficial da União, quando o seu destinatário não for localizado, nas hipóteses em que seja necessário o exercício de defesa.
Art. 4º. Consideram-se entregues as comunicações:
I - efetivadas conforme disposto nos incisos I e II do artigo anterior, mediante confirmação da ciência do destinatário;
II - realizadas na forma prevista no inciso III do artigo anterior, com o retorno do aviso de recebimento, entregue comprovadamente no endereço do destinatário;
III - na data de publicação do edital no Diário Oficial da União, quando realizadas na forma prevista no inciso IV do artigo anterior.
§ 1º O endereço do destinatário deverá ser previamente confirmado mediante consulta aos sistemas disponíveis ao Tribunal ou a outros meios de informação, a qual deverá ser juntada ao respectivo processo.
Bem se vê, portanto, que a validade da citação via postal não depende de que o aviso de recebimento seja assinado pelo próprio destinatário da comunicação, o que dispensa, no caso em tela, a entrega do AR em "mãos próprias". A exigência da norma é no sentido de o Tribunal verificar se a correspondência foi entregue no endereço correto, residindo aqui a necessidade de certeza inequívoca. 
Não é outra a orientação da jurisprudência do TCU, conforme se verifica dos julgados a seguir transcritos:
São válidas as comunicações processuais entregues, mediante carta registrada, no endereço correto do responsável, não havendo necessidade de que o recebimento seja feito por ele próprio (Acórdão 3648/2013-TCU-Segunda Câmara, Relator Min. José Jorge) ;
É prescindível a entrega pessoal das comunicações pelo TCU, razão pela qual não há necessidade de que o aviso de recebimento seja assinado pelo próprio destinatário. Entregandose a correspondência no endereço correto do destinatário, presume-se o recebimento da citação. (Acórdão 1019/2008-TCU-Plenário, Min. Benjamin Zymler) ;
As comunicações do TCU, inclusive as citações, deverão ser realizadas mediante Aviso de Recebimento - AR, via Empresa Brasileira de Correios e Telégrafos, bastando para sua validade que se demonstre que a correspondência foi entregue no endereço correto. (Acórdão 1526/2007-TCU-Plenário, Min. Aroldo Cedraz) .
A validade do critério de comunicação processual do TCU foi referendada pelo Supremo Tribunal Federal, nos termos do julgamento do MS-AgR 25.816/DF, por meio do qual se afirmou a desnecessidade da ciência pessoal do interessado, entendendo-se suficiente a comprovação da entrega do "AR" no endereço do destinatário:
Ementa: agravo regimental. Mandado de segurança. Desnecessidade de intimação pessoal das decisões do tribunal de contas da união. art. 179 do regimento interno do TCU. Intimação do ato impugnado por carta registrada, iniciado o prazo do art. 18 da Lei 1.533/1951 da data constante do aviso de recebimento. Decadência reconhecida. Agravo improvido.
O envio de carta registrada com aviso de recebimento está expressamente enumerado entre os meios de comunicação de que dispõe o Tribunal de Contas da União para proceder às suas intimações.
O inciso II do art. 179 do Regimento Interno do TCU é claro ao exigir apenas a comprovação da entrega no endereço do destinatário, bastando o aviso de recebimento simples. 
Da revelia da sociedade empresária PB Construções e Serviços Eireli
No caso vertente, a citação da empresa ocorreu inicialmente em endereços obtidos na base de dados da Receita Federal custodiada pelo TCU (peças 97 e 110) . O insucesso das notificações nestes moldes, por sua vez, motivou a realização da citação da empresa pela via editalícia (peça 113) .
A comunicação realizada por edital publicado em órgão oficial ocorre quando o seu destinatário não é localizado. Esta forma de chamamento da parte está em consonância com o disposto no art. 179, inciso III, do Regimento Interno do TCU, sendo, assim, considerada medida processual válida, e tem como principal efeito concluir a fase de comunicação a cargo desta Corte de Contas.
Superada a análise acerca da validade das notificações, transcorrido o prazo regimental fixado e mantendo-se inerte a aludida empresa, impõe-se que seja considerada revel, dando-se prosseguimento ao processo, com fulcro no art. 12, § 3º, da Lei 8.443/1992.
Nos processos do TCU, a revelia não leva à presunção de que seriam verdadeiras todas as imputações levantadas contra os responsáveis, diferentemente do que ocorre no processo civil, em que a revelia do réu opera a presunção da verdade dos fatos narrados pelo autor (Acórdão 1009/2018-TCU-Plenário, Min. Bruno Dantas; 2.369/2013-Plenário, Min. Benjamin Zymler e 2.449/2013-Plenário, Min. Benjamin Zymler) . Dessa forma, a avaliação da responsabilidade do agente não pode prescindir da prova existente no processo ou para ele carreada. 
Como visto, a empresa foi citada em virtude do recebimento de pagamentos por serviços não executados, o que resultou em prejuízo aos cofres federais no valor histórico de R$ 10.529,00.
Ao permanecer silente, a empresa deixou de produzir prova quanto ao regular recebimento dos pagamentos inquinados, restando caracterizado o enriquecimento sem causa, em afronta às regras gerais de Direito que tipificam a situação como violadora do ordenamento jurídico (arts. 884 e 885 do Código Civil e 9º da Lei 8.429/1992) .
Mesmo as alegações de defesa não sendo apresentadas, considerando o princípio da verdade real que rege esta Corte, procurou-se buscar, em manifestações dos responsáveis na fase interna desta Tomada de Contas Especial, se havia algum argumento que pudesse ser aproveitado a seu favor. 
No entanto, não houve manifestação de nenhum dos responsáveis chamados aos autos na fase interna (peça 1, p. 193) , não havendo, assim, nenhum argumento que possa vir a ser analisado e posteriormente servir para afastar as irregularidades apontadas. 
Em se tratando de processo em que a parte interessada não se manifestou acerca das irregularidades imputadas, não há elementos para que se possa efetivamente aferir e reconhecer a ocorrência de boa-fé na conduta dos responsáveis, podendo este Tribunal, desde logo, proferir o julgamento de mérito pela irregularidade das contas, conforme os termos dos §§ 2º e 6º do art. 202 do Regimento Interno do TCU (Acórdão 2064/2011-TCU-Primeira Câmara, Min. Ubiratan Aguiar; 6.182/2011-1ª Câmara, Min. Weber de Oliveira; 4.072/2010-1ª Câmara, Min. Valmir Campelo; 1.189/2009-1ª Câmara, Min. Marcos Bemquerer; e 731/2008-Plenário, Min. Aroldo Cedraz) .
Dessa forma, a empresa PB Construções e Serviços Ltda. deve ser considerada revel, nos termos do art. 12, § 3º, da Lei 8.443/1992, devendo as contas serem julgadas irregulares, condenando-a ao débito apurado.
Das alegações de defesa de Derivaldo Romão dos Santos
O responsável apresenta a manifestação lançada à peça 109 por meio de procurador regularmente constituído.
Em linhas gerais, o responsável não apresenta defesa quanto aos pontos inquinados, vindo aos autos tão somente com o objetivo de requerer o sobrestamento do julgamento desta TCE pelo Tribunal até que sobrevenha a manifestação da Funasa acerca do recurso de revisão por ele apresentado à entidade.
O requerimento apresentado pelo responsável não merece prosperar. A propósito, a defesa já havia sido informada quanto à impertinência de manifestação nesse sentido quando da prolação do Acórdão 10999/2021-TCU-Primeira Câmara, que tornou insubsistente o julgamento das suas contas e deu ensejo à nova citação que agora é objeto de análise.
Na oportunidade, o relator do feito rejeitou a alegação de cerceamento de defesa, que supostamente teria ocorrido diante da orientação da Funasa para que o responsável apresentasse seus requerimentos diretamente a esta Corte de Contas. Sobre este ponto, o voto do relator foi enfático ao observar que este "tipo de processo compreende fases autônomas e subsequentes, sendo a primeira no âmbito do repassador e a segunda nesta Corte. Eventuais dúvidas ou lacunas apontadas pelo responsável, se consideradas pertinentes, podem ser objeto de diligência determinada pelo TCU junto ao repassador".
A rigor, a ausência de manifestação específica sobre os fatos que lhe foram imputados, nesta fase e na fase interna, conduz ao entendimento de que houve lesão aos cofres públicos, por malversação dos recursos descentralizados no âmbito do TC/PAC 0059/2012, o que autoriza o pronto julgamento das contas do responsável e sua condenação ao pagamento do débito apurado.
Nada obstante, verifica-se que o responsável juntou, em complemento ao pedido para o sobrestamento do feito, a manifestação que indicou ter enviado à Funasa a título de recurso de revisão (peça 109, p. 4 e seguintes) . Essa manifestação passa a ser analisada na condição de alegações de defesa, em atenção ao princípio da verdade material que orienta a atuação desta Corte de Contas.
Da manifestação apresentada pelo responsável à Funasa
Em sua manifestação à entidade concedente, a defesa informa que as impropriedades verificadas na última visita in loco foram todas sanadas, e apresenta acervo fotográfico do que alega serem as 28 unidades contratadas para a gestão 2013-2016 (peça 109, p. 11-133) . Além das fotos, são juntados documentos de execução de despesa, o contrato com a empresa PB Construções e Serviços Ltda., ateste de execução física elaborado pela Funasa e relatórios de visitas.
A defesa também alega que foi devolvido à Funasa o valor de R$ 107.882,54, referentes à diferença do valor liberado da segunda parcela, e que o remanescente na conta seria suficiente para a construção de apenas 18 MSD. Ainda segundo a defesa, a prestação de contas final realizada em 29/01/2018 foi "devidamente acompanhada dos demonstrativos contábeis, comprovantes de pagamentos, extratos bancários, portanto sanando o principal motivo da abertura da presente Tomada de Contas".
A defesa ainda alega cerceamento de defesa em virtude de não ter sido notificado pela Funasa acerca das conclusões alcançadas pela entidade no Parecer Financeiro de Reanálise 10/2018 (peça 29, p. 3) .
Da análise da manifestação apresentada pelo responsável à Funasa
As alegações apresentadas não merecem acolhida.
Em primeiro lugar, a devolução do saldo da conta vinculada aos cofres federais ocorreu apenas em 18/01/2018 (peça 31) , portanto depois do final da vigência do ajuste, ocorrido em 30/10/2014.
A alegação de cerceamento de defesa por não ter sido notificado do Parecer Financeiro de Reanálise 10/2018 (peça 29, p. 3) não tem fundamento. A manifestação da Funasa ocorreu por provocação do TCU (peça 23) , quando a entidade se pronunciou sobre a prestação de contas apresentada intempestivamente pelo responsável.
Ademais, o direito ao contraditório e à ampla defesa foi devidamente assegurado ao responsável quando da sua citação por esta Corte de Contas.
Além disso, os documentos que agora são analisados a título de alegações de defesa não se prestam a comprovar a execução da parcela pendente do ajuste. Não é possível extrair tal conclusão do acervo fotográfico juntado aos autos, que se resume a apresentar uma séria de fotos em que aparecem módulos sanitários e o nome dos beneficiários. Não há nesse material, todavia, qualquer elemento que comprove que tais módulos tenham sido de fato edificados com os recursos do ajuste, tampouco que os ali informados sejam realmente os agraciados com as benfeitorias.
Não é demais observar que é assente no Tribunal o entendimento de que "fotografias não têm pleno valor probatório, sobretudo quando desacompanhadas de documentos capazes de estabelecer o nexo causal entre os recursos recebidos da União e as despesas incorridas na execução do objeto do convênio" (Boletim de Jurisprudência 276/2019) .
Nenhum dos demais documentos juntados pelo responsável permite estabelecer o vínculo necessário à comprovação do alegado. Aliás, nenhum deles constitui fato novo. Todos constavam dos autos quando da manifestação da Funasa sobre a prestação de contas final apresentada pelo responsável.
Três desses documentos dizem respeito a fatos ocorridos na gestão da sua antecessora. Assim se dá com a cópia do contrato celebrado com a PB Serviços e Construções Ltda. (peça 109, p. 154) , com a certidão emitida pela Funasa em 18/12/2012 e com o relatório de avaliação de andamento elaborado em 27/12/2012 (peça 109, p. 165 e 169) .
Por sua vez, o relatório de visita técnica de 24/03/2015 é o documento em que a Funasa mensurou a execução física em 74,34% e o alcance dos objetivos em 54% (peça 109, p. 135) . Por fim, os comprovantes de despesa juntados fazem referência a despesas já consideradas na análise da execução do ajuste, sendo elas as despesas nos valores de R$ 47.632,04, R$ 54.702,09 e R$ 37.436,11 (peça 109, p. 142, 143, 147, 148 e 152) , pagas, respectivamente, em 18/10/2013, 31/01/2014 e 02/07/2014 (peça 31) .
Verifica-se dessas considerações que a manifestação apresentada nos autos pela defesa não elide as irregularidades que foram imputadas ao responsável, subsistindo, portanto, o entendimento de que houve malversação dos recursos públicos descentralizados ao Município de Pedras do Fogo/PB no âmbito do Termo de Compromisso TC/PAC 0059/2012.
Permaneceram, portanto, sem esclarecimento a irregularidade consistente na omissão no dever de prestar contas, que fundamentou a primeira citação realizada no feito (peça 10) , bem como as irregularidades que fundamentaram a última citação realizada nos autos (peça 100) , consistentes na: i)  inexecução parcial dos módulos sanitários estabelecidos no Termo de Compromisso TC/PAC 59/2012, no equivalente a 46% do total avençado; e na ii) execução financeira em montante superior ao volume de obras e serviços executados no âmbito do Termo de Compromisso TC/PAC 59/2012.
Não é demais salientar que a decisão proferida pelo TCU por meio do Acórdão 10999/2021-TCU-Primeira Câmara, conquanto tenha tornado insubsistente o Acórdão 10861/2020-TCU-Primeira Câmara, não apontou qualquer vício na citação fundamentada na omissão no dever de prestar contas (peça 10) .
Tal irregularidade, conforme visto, não foi esclarecida pelo responsável, e deve ser mantida, à luz da jurisprudência desta Corte (Acórdão 4816/2017-TCU-Segunda Câmara, Min. Ana Arraes) , na medida em que a injustificada apresentação das contas pelo responsável em 26/01/2018 não tem o condão de afastá-la, porquanto tal fato ocorreu somente após a citação do TCU, dado que a ciência da notificação data de 05/01/2018 (peça 11) . 
Além disso, conforme análise realizada no âmbito da instrução lançada à peça 19, a defesa não apresentou argumentos consistentes para elidir a irregularidade que deu ensejo à audiência do responsável, relativa ao não cumprimento do prazo originalmente estipulado para prestação de contas, que se encerrou no dia 29/12/2014, situação que autoriza a aplicação da sanção punitiva prevista pelo art. 58, inciso I, da Lei 8.443/1992.
Por fim, cumpre notar que inexistem nos autos elementos que permitam concluir pela ocorrência de boa-fé ou de outros excludentes de culpabilidade da conduta do responsável, o que autoriza o pronto julgamento das suas contas nesta oportunidade.
Prescrição da Pretensão Punitiva
Vale ressaltar que a pretensão punitiva do TCU, conforme Acórdão 1441/2016-TCU-Plenário, Relator: Benjamin Zymler, que uniformizou a jurisprudência acerca dessa questão, subordina-se ao prazo geral de prescrição indicado no art. 205 do Código Civil, que é de dez anos, contado da data de ocorrência da irregularidade sancionada, nos termos do art. 189 do Código Civil, sendo este prazo interrompido pelo ato que ordenar a citação, a audiência ou a oitiva dos responsáveis.
No caso em exame, verifica-se que não houve a prescrição da pretensão punitiva do Tribunal, uma vez que a irregularidade sancionada, em relação ao prefeito Derivaldo Romão dos Santos, deu-se em 29/12/2014, prazo limite para a apresentação da prestação de contas, e em relação à empresa PB Construções e Serviços Ltda., deu-se em 02/07/2014, data do último pagamento recebido, e o ato de ordenação da citação ocorreu em 19/10/2021 (peça 92) .
CONCLUSÃO
Em face da análise promovida na seção "Exame Técnico", conclui-se que a defesa não apresentou argumentos consistentes para elidir as irregularidades que deram ensejo à citação e à audiência do responsável Derivaldo Romão dos Santos nos autos, devendo ter suas alegações de defesa e razões de justificativa rejeitadas, situação que enseja o julgamento das suas contas pela irregularidade, com condenação do responsável em débito e aplicação das multas previstas nos art. 57 e 58, inciso I, da Lei 8.443/1992, aquela em face da configuração do dano; esta, em face do não cumprimento do prazo legal para a apresentação da prestação de contas do referido ajuste.
Verifica-se, ainda, que a empresa PB Construções e Serviços Ltda., regularmente chamada aos autos, permaneceu silente, em virtude do que deve ser considera revel, nos termos do art. 12, § 3º, da Lei 8.443/1992.
Em atenção ao que determina o art. 202, § 2º, do Regimento Interno do TCU, não se verificou no caso em análise a ocorrência de boa-fé na atuação dos responsáveis.
Verifica-se que não houve a prescrição da pretensão punitiva em relação aos responsáveis, conforme análise já realizada.
Registra-se ainda que, em se tratando de recursos do Programa de Aceleração do Crescimento - PAC, o cofre credor da dívida é o Tesouro Nacional, nos termos do art. 6º, § 2º, da Lei nº 11.578/2007, que dispõe sobre a transferência obrigatória de recursos financeiros para a execução pelos Estados, Distrito Federal e Municípios de ações do Programa de Aceleração do Crescimento - PAC.
Em relação às multas acima referidas, tendo em conta o entendimento corrente de se tratarem de institutos mutuamente excludentes (com débito/sem débito) , propõe-se a absorção da segunda pela primeira, sem prejuízo, contudo, de ser informado ao responsável Derivaldo Romão dos Santos que, em caso de demonstração, em sede de recurso, da boa e regular aplicação dos recursos, elidindo o débito total e, consequentemente, a multa prevista no art. 57 da Lei 8.443/1992, poderá o Tribunal reaplicar a multa prevista no art. 58, inciso I, da mesma lei, antes absorvida pela primeira.
PROPOSTA DE ENCAMINHAMENTO
Diante do exposto, submetem-se os autos à consideração superior, propondo:
1.1. considerar revel a sociedade empresária PB Construções e Serviços Ltda. (CNPJ 11.209.767/0001-41) , para todos os efeitos, dando-se prosseguimento ao processo, com fulcro no art. 12, § 3º, da Lei 8.443/1992; 
1.2. rejeitar as alegações de defesa apresentadas por Derivaldo Romão dos Santos (CPF XXX.164.214-XX) ; 
25.1. julgar irregulares as contas de Derivaldo Romão dos Santos (CPF XXX.164.214-XX) e da a sociedade empresária PB Construções e Serviços Ltda. (CNPJ 11.209.767/0001-41) , com fundamento nos arts. 1º, inciso I, 16, inciso III, alíneas "a" e "c", e § 2º, alínea "b", da Lei n. 8.443/1992, c/c os arts. 19 e 23, inciso III, da mesma Lei, e com os arts. 1º, inciso I, 209, incisos I e III, § 5º, inciso II, 210 e 214, inciso III, do Regimento Interno deste Tribunal, e condená-los, na forma a seguir apresentada, ao pagamento das quantias a seguir especificadas, com a fixação do prazo de 15 (quinze) dias, a contar da notificação, para comprovar, perante o Tribunal (art. 214, inciso III, alínea "a", do Regimento Interno) , o recolhimento da dívida aos cofres do Tesouro Nacional, atualizada monetariamente e acrescida dos juros de mora, calculados a partir da data discriminada, até a data do recolhimento, na forma prevista na legislação em vigor:
25.1.1. responsável individual: Derivaldo Romão dos Santos (CPF XXX.164.214-XX) .
	Data da Ocorrência
	Valor Histórico (R$) 
	Natureza

	04/02/2013
	219.471,00
	Débito

	18/01/2018
	157.698,51
	Crédito

25.1.2. responsáveis solidários: Derivaldo Romão dos Santos (CPF XXX.164.214-XX) e PB Construções e Serviços Ltda. (CNPJ 11.209.767/0001-41) :
	Data da Ocorrência
	Valor Histórico (R$) 
	Natureza

	02/07/2014
	10.529,00
	Débito

25.2. aplicar aos responsáveis Derivaldo Romão dos Santos (CPF XXX.164.214-XX) e sociedade empresária PB Construções e Serviços Ltda. (CNPJ 11.209.767/0001-41) , individualmente, a multa prevista no art. 57 da Lei 8.443/1992, c/c o art. 267 do Regimento Interno do Tribunal, com a fixação do prazo de 15 (quinze) dias, a contar das notificação, para comprovarem, perante o Tribunal (art. 214, inciso III, alínea "a", do Regimento Interno) , o recolhimento da dívida aos cofres do Tesouro Nacional, atualizada monetariamente desde a data do acórdão que vier a ser proferido até a do efetivo recolhimento, se for paga após o vencimento, na forma da legislação em vigor;
25.3. esclarecer ao responsável Derivaldo Romão dos Santos que, caso se demonstre, por via recursal, a correta aplicação dos recursos, mas não se justifique quanto ao descumprimento do prazo originalmente estipulado para a apresentação da prestação de contas, o débito poderá ser afastado, mas permanecerá a irregularidade das contas, dando-se ensejo à aplicação da multa prevista no art. 58, inciso I, da Lei 8.443/1992;
25.4. autorizar, desde logo, nos termos do art. 28, inciso II, da Lei 8.443/1992, a cobrança judicial da dívida caso não atendidas as notificações;
25.5. autorizar, caso solicitado, o pagamento da dívida do responsável em até 36 parcelas mensais e consecutivas, nos termos do art. 26 da Lei 8.443/1992 c/c o art. 217 do Regimento Interno, fixandolhes o prazo de 15 (quinze) dias, a contar do recebimento da notificação, para comprovarem perante o Tribunal o recolhimento da primeira parcela, e de trinta dias, a contar da parcela anterior, para comprovarem o recolhimento das demais parcelas, devendo incidir sobre cada valor mensal, atualizado monetariamente, os juros de mora devidos, na forma prevista na legislação em vigor;
25.6. alertar aos responsáveis que a falta de comprovação do recolhimento de qualquer parcela importará no vencimento antecipado do saldo devedor, nos termos do § 2º do art. 217 do Regimento Interno deste Tribunal;
25.7. enviar cópia do acórdão que vier a ser proferido à Funasa e aos responsáveis para ciência, informando que a deliberação, acompanhada do relatório e voto que a fundamentarem, estará disponível para consulta no endereço www.tcu.gov.br/acordaos, além de esclarecer que, caso requerido, o TCU poderá fornecer as correspondentes cópias, em mídia impressa ao responsável; e
25.8. encaminhar cópia da deliberação, bem como do relatório e do voto que a fundamenta, à Procuradoria da República no Estado da Paraíba, nos termos do art. 16, § 3º, da Lei n. 8.443/1992, e do art.209, § 7º, do Regimento Interno do TCU, para a adoção das medidas judiciais cabíveis."
	É o Relatório.

Francisco Moreira da Silva (OAB/DF 61716), Bruna Regina de Andrade Cabral Gomes (OAB/PB 21.404), Manoel Alves de Oliveira e outros, representando o Sr. Derivaldo Romão dos Santos.

Procurador Júlio Marcelo de Oliveira.

TOMADA DE CONTAS ESPECIAL. TERMO DE COMPROMISSO PAC CELEBRADO COM A FUNASA. CONSTRUÇÃO DE MÓDULOS SANITÁRIOS DOMICILIARES. APRESENTAÇÃO INTEMPESTIVA DA PRESTAÇÃO DE CONTAS FINAL. REALIZAÇÃO DE PAGAMENTOS em valor superior ao volume de obras e serviços efetivamente executados. INEXECUÇÃO PARCIAL DO OBJETO. CITAÇÃO. JULGAMENTO PELA IRREGULARIDADE DAS CONTAS. RECURSO DE RECONSIDERAÇÃO. CONHECIMENTO. PROVIMENTO. ANULAÇÃO DO ACÓRDÃO POR VÍCIO NA CITAÇÃO. REALIZAÇÃO DE NOVAS CITAÇÕES. REJEIÇÃO DAS ALEGAÇÕES DE DEFESA DE UM DOS RESPONSÁVEIS. REVELIA DO OUTRO. CONTAS IRREGULARES. DÉBITO. MULTA.

TOMADA DE CONTAS ESPECIAL (TCE)

Secretaria de Controle Externo de Tomada de Contas Especial (SecexTCE).

Cuidam os autos de tomada de contas especial instaurada pela Fundação Nacional de Saúde (Funasa) em desfavor do Sr. Derivaldo Romão dos Santos, ex-prefeito do de Pedras de Fogo/PB, em razão da não apresentação da prestação de contas final do Termo de Compromisso PAC 59/2012 (Siafi 672216) , que teve por objeto a construção de 94 módulos sanitários domiciliares.
2.	Em 3/5/2012, o município de Pedras de Fogo/PB, representado pela então prefeita, a Sra. Maria Clarice Ribeiro Borba, firmou o aludido Termo de Compromisso PAC 59/2012. Para a consecução do respectivo objeto, definido como sendo a "execução da ação de Sistema de Esgotamento Sanitário - MSD", foi prevista a aplicação apenas de recursos federais, que atingiram o montante de R$ 500.000,00 (quinhentos mil reais) . A vigência desse ajuste foi inicialmente pactuada de 3/5/2012 até 3/5/2014 (peças 1, p. 9 e 19 a 27, e 3) .
3.	Os recursos em tela foram transferidos em duas parcelas, conforme explicitado na tabela abaixo:
	Ordem bancária - OB
	Data da OB
	Valor (R$) 
	Data do crédito
	Localização

	2012OB803558
	18/5/2012
	250.000,00
	22/5/2012
	peça 1, p. 174 e 122

	2013OB800248
	30/1/2013
	250.000,00
	não informada
	peça 1, p. 174

4.	A primeira parcela, de R$ 250.000,00, foi transferida e aplicada ainda na gestão da prefeita Maria Clarice Ribeiro de Borba, que prestou as respectivas contas e as teve aprovadas, na medida em que comprovou a execução física de 50,26% do objeto, confirmada em vistoria, plenamente compatível, portanto, com o montante que geriu.
5.	Outra parcela de R$ 250.000,00 foi liberada já no mandato do prefeito sucessor, Derivaldo Romão dos Santos, que deveria concluir a execução e prestar as contas finais. Entretanto, vencido o prazo, em 29/12/2014, o novo mandatário municipal não encaminhou à Funasa os necessários documentos comprobatórios.
6.	Na ocasião, a Funasa procedeu a mais uma vistoria, tendo verificado que a execução física alcançou 74,34% do previsto, mas com aproveitamento de apenas 54%, correspondentes aos 48 módulos sanitários efetivamente finalizados, resultando, sob esse aspecto, em dano ao Erário de R$ 230.000,00.
7.	Não obstante, pelo referido valor "já estar inserto na cobrança relativa à não apresentação da prestação de contas da 2ª parcela", que permanecia pendente, a Funasa calculou o débito atribuível ao ex-prefeito Derivaldo Romão dos Santos em R$ 254.799,82 (ao repasse de R$ 250.000,00, foram somados R$ 4.695,70 de rendimentos financeiros e R$ 104,12 de saldo bancário) .
6.	Assim, o responsável foi notificado a apresentar a prestação de contas final, especificamente quanto à 2ª parcela, ou devolver a quantia de R$ 254.799,82, acrescida dos consectários legais. Todavia, não houve resposta.
7.	No TCU, foram feitas a citação e a audiência do ex-prefeito, que informou ter finalmente prestado as contas à Funasa, nas quais estaria comprovada a execução de 76 módulos sanitários (dos 94 compromissados) e a restituição de R$ 157.698,51.
8.	Em atendimento ao meu despacho, a Funasa foi diligenciada a se manifestar sobre a nova documentação apresentada. Porém, a entidade, por meio do Parecer Financeiro de Reanálise 10/2018, ratificou o recebimento da prestação de contas, mas, depois de examiná-la, manteve o entendimento de que, conforme sua última vistoria, apenas 48 módulos foram concluídos.
9.	Diante do exposto, este Tribunal proferiu o Acórdão 10861/2020-TCU-Primeira Câmara, de minha relatoria, por meio do qual julgou irregulares as contas do ex-prefeito Derivaldo Romão dos Santos, condenando-o ao pagamento do débito de R$ 230.000,00 (equivalentes aos 46% de inexecução) , com abatimento dos R$ 157.698,51 recolhidos, e da multa capitulada no art. 57 da Lei 8.443/1992, no valor de R$ 25.000,00.
10.	Irresignado com o desfecho processual, o responsável interpôs recurso de reconsideração, o qual foi conhecido e provido pelo Acórdão 10999/2021-TCU-Primeira Câmara, relatado pelo eminente Ministro Vital do Rêgo.
11.	O relator ad quem entendeu procedente a argumentação do recorrente a respeito de que houve mudança da irregularidade principal identificada na TCE e da necessidade de que a ele fosse dada nova oportunidade de defesa após o Parecer Financeiro de Reanálise 10/2018 da Funasa, pois o débito inicialmente imputado ao responsável era resultante da sua omissão no dever de prestar contas e, no final, passou a se referir à inexecução parcial dos módulos sanitários, questão que nunca foi clara e diretamente desafiada ao ex-prefeito.
12.	Consoante explicitado, no voto condutor do Acórdão 10999/2021-TCU-Primeira Câmara, a citação do responsável se restringiu a registrar como irregularidade a "não comprovação da boa e regular aplicação dos recursos em razão da omissão no dever de prestar contas", não incluindo como ocorrência a falta de parte dos módulos e tendo o débito sido fixado em R$ 250.000,00, correspondente à 2ª parcela (peça 10) .
13.	Ocorre que, posteriormente o ex-prefeito apresentou as contas, que, de acordo com o Parecer Financeiro de Reanálise 10/2018 da Funasa, não continham desconformidades relevantes sob o prisma da movimentação dos recursos públicos, apesar de falhas pela ausência de alguns comprovantes de recolhimento de impostos, bem como de indicação correta do termo de compromisso e de atesto completo (só constava a assinatura de engenheira) em determinadas notas fiscais.
14.	Consequentemente, pela leitura do referido Parecer, o débito foi reclassificado para a situação de inexecução parcial, sendo assim diminuído.
15.	Tais fatos ensejaram a anulação do Acórdão 10861/2020-TCU-Primeira Câmara e o retorno dos autos ao meu gabinete.
16.	Com vistas a sanear os vícios apontados no voto condutor do Acórdão 10999/2021-TCU-Primeira Câmara, encaminhei o presente feito à SecexTCE, para que formulasse nova proposta de citação do Sr. Derivaldo Romão dos Santos, tendo como pressuposto a inexecução parcial dos módulos sanitários estabelecidos no Termo de Compromisso PAC 59/2012, no equivalente a 46%, conforme o Relatório de Visita Técnica elaborado em 22/4/2015 e o Parecer Técnico Final 72/2015 (peça 1, págs. 139/143) , ambos da Funasa, com o consequente débito de R$ 230.000,00.
17.	Acolhendo a sugestão do relator ad quem, solicitei à unidade técnica que avaliasse a pertinência de que a empresa contratada fosse citada em solidariedade, no caso de recebimento de remuneração por serviços não executados ou de ter concorrido de alguma outra forma para a ocorrência do dano ao Erário. 
18.	Assim, o Sr. Derivaldo foi citado novamente pela inexecução parcial dos módulos sanitários estabelecidos no Termo de Compromisso TC/PAC 59/2012, no equivalente a 46% do total avençado, correspondendo ao seguinte débito:
	Data da Ocorrência
	Valor Histórico (R$) 
	Natureza

	04/02/2013
	219.471,00
	Débito

	18/01/2018
	157.698,51
	Crédito

19.	O mesmo responsável foi citado em solidariedade com a empresa PB Construções e Serviços Ltda. pelo débito no valor histórico de R$ 10.529,00, pela conduta caracterizada pela execução financeira em montante superior ao volume de obras e serviços executados no âmbito do Termo de Compromisso TC/PAC 59/2012.
20.	Regularmente comunicada, a empresa PB Construções e Serviços Ltda. deixou transcorrer in albis o prazo que lhe foi concedido para apresentação de suas alegações de defesa. Dessa forma, restou caracterizada a sua revelia, nos termos do art. 12, §3º, da Lei 8.443/1992. 
21.	O Sr. Derivaldo Romão dos Santos apresentou alegações de defesa que foram detidamente analisadas pela SecexTCE. Em pareceres uníssonos a unidade técnica concluiu, em síntese, que a defesa não apresentou argumentos consistentes para elidir as irregularidades que deram ensejo à citação e à audiência do responsável Derivaldo Romão dos Santos nos autos, devendo ter suas alegações de defesa e razões de justificativa rejeitadas. Por conseguinte, a unidade técnica propôs julgar irregulares as contas do responsável, condenando-o ao pagamento do débito apurado, sendo parte dele em solidariedade com a PB Construções e Serviços Ltda, bem como da multa capitulada no art. 57 da Lei 8.443/1992.
22.	O MP/TCU, em seu parecer regimental, concordou com a proposta da unidade instrutiva. 
II
Feita a devida exposição do caso, considero adequados os exames procedidos pela unidade técnica e ratificados pelo MP/TCU, motivo pelo qual os adoto como razões de decidir, sem prejuízo de tecer algumas considerações adicionais.
Com efeito, o responsável não apresentou defesa quanto às irregularidades que lhe foram imputadas, vindo aos autos tão somente com o objetivo de requerer o sobrestamento do julgamento desta TCE pelo Tribunal até que sobrevenha a manifestação da Funasa acerca de recurso de revisão por ele apresentado à entidade.
Portanto, é forçoso concluir que apenas 54% do objetivo do ajuste foi alcançado. Assim sendo, embora tenha havido a execução física de 74,34% do objeto avençado, não foi comprovada a boa e regular aplicação de 46% dos recursos repassados com fulcro no convênio em tela, o que equivale ao valor histórico de R$ 230.000,00 (duzentos e trinta mil reais) , no dia 4/2/2013. Por via de consequência, esse deve ser o valor inicial do débito a ser imputado ao responsável, sendo que nesse montante se encontra a parcela de R$ 10.529,00, na qual existe solidariedade entre o ex-prefeito e a construtora contratada, a PB Construções e Serviços Ltda.
Por outro lado, o Sr. Derivaldo Romão dos Santos demonstrou ter devolvido à Funasa, no dia 18/1/2018, a quantia de R$ 157.698,51 (cento e cinquenta e sete mil seiscentos e noventa e oito reais e cinquenta e um centavos) . Consequentemente, esse último valor deverá ser abatido do débito atribuído exclusivamente ao responsável, nos termos da citação que lhe foi endereçada.
No que tange à audiência consistente na apresentação de contas de forma intempestiva,  considero que tal irregularidade persiste, uma vez que o responsável só encaminhou a prestação de contas para a Funasa após a realização da sua citação. Nessa hipótese, deve ser aplicada a jurisprudência consolidada do TCU no sentido de que a citação é o marco temporal a partir do qual a apresentação das contas não descaracteriza a omissão. Nesse sentido, por exemplo, pode ser citado o Acórdão 4816/2017-TCU-Segunda Câmara, relatado pela Ministra Ana Arraes.
Portanto, julgo irregulares as contas do Sr. Derivaldo Romão dos Santos e da empresa PB Construções e Serviços Ltda. e os condeno ao pagamento do débito apurado.
Nesse ponto, passo a examinar as circunstâncias do cometimento da irregularidade, sua gravidade e a culpabilidade do Sr. Derivaldo Romão dos Santos.
Com relação ao assunto, entendo que a inexecução parcial do objeto previsto para ser executado com recursos recebidos para consecução de importante política pública constitui conduta que denota grave inobservância do dever de cuidado, ou seja, grave negligência na gestão da coisa pública. Tal observação ainda é agravada pela constatação de terem sido efetuados pagamentos para a empresa contratada além dos serviços que foram efetivamente prestados.
Sendo assim, compreendo que a atitude do ex-prefeito é passível de ser punida com multa, por configurar, no mínimo, a ocorrência de erro grosseiro na gestão dos recursos federais, nos termos do art. 28 da LINDB.
Saliento que, ainda que tenha sido adequada a realização da citação e da audiência do responsável, por força do disposto no art. 209, § 4º, do Regimento Interno do TCU, o Tribunal reconhece que existe relação de subordinação entre as condutas de "inexecução parcial do objeto", "de pagamentos em montante superior ao volume de obras e serviços executados no âmbito do Termo de Compromisso" e de "omissão na prestação de contas". Diante disso, como foram constatadas essas três irregularidades, julgo que a aplicação da multa prevista no art. 57 da Lei Orgânica desta Corte de Contas deverá afastar a imputação da sanção estabelecida no art. 58, inciso I, dessa mesma norma, em atenção ao princípio da absorção.
Cabe frisar que a jurisprudência desta Corte de Contas acolhe a tese acima mencionada, consoante exposto, por exemplo, nos Acórdão 9579/2015-TCU-Segunda Câmara (Relator Ministro Vital do Rêgo) e 2.469/2019-1ª Câmara (Relator Ministro-Substituto Augusto Sherman) .
Dessa forma, deve prevalecer a pena do delito mais grave, qual seja, a multa do art. 57 da Lei 8.443/1992, considerando-se a omissão no dever de prestar contas como um agravante na fixação do valor da multa.
Quanto ao exame da culpabilidade, não vislumbro a presença de circunstâncias práticas que tenham limitado ou impedido a atuação do agente em conformidade com a lei, uma vez que ele tinha a possibilidade de conhecer a ilicitude de seu ato e evitar o seu cometimento, já que as condições para a execução do programa estão expressamente previstas nas normas de regência.
Em pesquisa ao histórico processual do responsável, a fim de perquirir seus antecedentes, observo que o Sr. Derivaldo Romão dos Santos possui condenação em outros dois processos de tomada de contas especiais no âmbito desta Corte de Contas, a saber, os Acórdão 15241/2021-TCU-Segunda Câmara e 1.246/2022-2ª Câmara. 
Em face dessas premissas, julgo adequada a aplicação de multa individual fundada no art. 57 da Lei 8.443/1992, no valor de R$ 54.000,00 (cinquenta e quatro mil reais) , cerca de 30% do valor do débito atualizado de sua responsabilidade.
Quanto à construtora PB Construções e Serviços Ltda, endosso a proposta de aplicar a sanção capitulada no art. 57 da Lei 8.443/1992, cujo valor fixo em R$ 3.200,00 (três mil e duzentos reais) , o que corresponde à cerca de 20% do débito atualizado que lhe foi imputado.
Por derradeiro, trato do pedido formulado pelo Sr. Derivaldo Romão dos Santos no sentido de que o presente processo seja sobrestado até que a Funasa emita parecer sobre "recurso de revisão" protocolado naquela entidade (peça 120) . A esse respeito, o novo pedido apenas repete alegação que já foi apresentada anteriormente, a qual foi analisada nos seguintes termos pela SecexTCE:
"45. O requerimento apresentado pelo responsável não merece prosperar. A propósito, a defesa já havia sido informada quanto à impertinência de manifestação nesse sentido quando da prolação do Acórdão 10999/2021-TCU-Primeira Câmara, que tornou insubsistente o julgamento das suas contas e deu ensejo à nova citação que agora é objeto de análise.
46. Na oportunidade, o relator do feito rejeitou a alegação de cerceamento de defesa, que supostamente teria ocorrido diante da orientação da Funasa para que o responsável apresentasse seus requerimentos diretamente a esta Corte de Contas. Sobre este ponto, o voto do relator foi enfático ao observar que este "tipo de processo compreende fases autônomas e subsequentes, sendo a primeira no âmbito do repassador e a segunda nesta Corte. Eventuais dúvidas ou lacunas apontadas pelo responsável, se consideradas pertinentes, podem ser objeto de diligência determinada pelo TCU junto ao repassador".
Friso ainda que o responsável apresentou a manifestação acostada à peça 15, mediante a qual informou que teria providenciado o envio da prestação de contas à Funasa em 26/01/2018 e que teria executado 76 dos 94 módulos sanitários previstos, bem assim que teria restituído aos cofres da Funasa o saldo remanescente da conta vinculada, no valor de R$ 157.698,51, em 18/01/2018.
Diante dessas informações, em prol do princípio da verdade material, determinei a realização de diligência para que a Funasa concluísse a analisasse a prestação de contas enviada pelo responsável.
Não obstante o exposto, promovida a reanálise das contas, a Funasa reiterou as conclusões anteriormente proferidas, no sentido de que "a execução física foi mensurada em 74,34% e alcance o objetivo em 54%, correspondente a 48 melhorias sanitárias construídas". Assim, o responsável não apresentou nenhuma alegação que fundamentasse a promoção de nova diligência para a Funasa reexaminar algum aspecto da execução física ou financeira do Termo de Compromisso PAC 59/2012.
	Diante do exposto, manifesto-me pela aprovação do acórdão que ora submeto à apreciação deste Colegiado.
TCU, Sala das Sessões, em 14 de junho de 2022.
BENJAMIN ZYMLER 
Relator